【裁判字號】    98,訴,1586
【裁判日期】    980916
【裁判案由】    偽造文書等
【裁判全文】
臺灣臺中地方法院刑事判決              98年度訴字第1586號
公  訴  人  臺灣臺中地方法院檢察署檢察官
被      告  乙○○
            丁○○
            庚○○
前列二人共同
選任辯護人  楊雯齡律師
            陳淑卿律師
上列被告等因偽造文書等案件，經檢察官提起公訴（97年度偵字
第26870號、98年度偵字第5532號），本院判決如下：
    主  文
乙○○共同犯詐欺取財罪，處有期徒刑柒月；又共同犯行使偽造
私文書罪，處有期徒刑壹年，扣案「張瓊伎」國民身分證上庚○○照片壹幀沒收。應執行有期徒刑壹年陸月，扣案「張瓊伎」國
民身分證上庚○○照片壹幀沒收。
丁○○共同犯詐欺取財罪，處有期徒刑伍月；又共同犯行使偽造
私文書罪，處有期徒刑壹年，扣案「張瓊伎」國民身分證上庚○○照片壹幀沒收。應執行有期徒刑壹年肆月，扣案「張瓊伎」國
民身分證上庚○○照片壹幀沒收。
庚○○共同犯詐欺取財罪，處有期徒刑伍月；又共同犯行使偽造
私文書罪，處有期徒刑壹年，扣案「張瓊伎」國民身分證上庚○○照片壹幀沒收。應執行有期徒刑壹年肆月，緩刑伍年，扣案「
張瓊伎」國民身分證上庚○○照片壹幀沒收。
    事  實
一、乙○○、丁○○曾因詐欺等案件，經臺灣板橋地方法院於民
    國95年5月5日判處應執行有期徒刑2年，緩刑5年確定，現均
    仍在緩刑期間，詎猶不知悔改，(一)緣乙○○告知庚○○如果
    有假的國民身分證，就帶庚○○去賺錢等語，庚○○遂於97
    年10月間，撥打報紙廣告所留電話聯絡購買變造國民身分證
    而與姓名年籍不詳之成年人共同基於變造國民身分證之犯意
    聯絡，由庚○○以新臺幣（下同）6,000元之價格，並提供
    其所有之照片1幀予該成年人換貼於他人國民身分證上之方
    式而變造國民身分證，該成年人於變造「張瓊伎」（已改名
    丙○○）之國民身分證1張後，再交予庚○○持有並預備供
    爾後與乙○○共同向他人詐欺取財時使用。乙○○、丁○○
    與庚○○共同基於意圖為自己不法所有、行使偽造私文書及
    行使變造國民身分證之犯意聯絡，先由乙○○於不詳時地，
    取得劉銘山向中壢內壢郵局所申設帳號00000000000000號帳
    戶，3人於97年11月14日10時30分許，由乙○○駕駛車牌號
    碼7C-8776號自小客車，搭載丁○○、庚○○，前往臺中市
    北屯區○○里○○路16之15號己○○住處，由乙○○、丁○○向己○○佯稱：國民黨黨部發放慰問金，需提供郵局存摺
    、印鑑並告知密碼，以便辦理核發慰問金等語，致己○○陷
    於錯誤，當場交付其向臺中四張犁郵局所申設帳號00000000
    000000號帳戶之存摺、印章並告知密碼，庚○○並趁己○○
    未及注意，以劉銘山之郵局存摺替換己○○之郵局存摺，而
    詐取己○○上開郵局存摺，並在預先準備2紙提款單上盜蓋
    「己○○」之印文；(二)乙○○、丁○○、庚○○於得手後，
    隨即共持己○○上開郵局存摺與盜蓋己○○印文之提款單，
    駕車前往臺中市西屯區○○○路10號工業區郵局，而於同日
    11時3分許，先由乙○○、庚○○在外等候，丁○○進入郵
    局櫃檯處，持由丁○○填寫、偽造表示己○○本人提領98萬
    元意思之提款單，向該郵局經辦人員行使，致經辦人員誤信
    丁○○係受委託有權提款而陷於錯誤，自己○○上開帳戶內
    提取98萬元款項交付予丁○○，乙○○、丁○○、庚○○因
    而詐得98萬元，足以生損害於己○○及郵局對於存款戶存提
    款業務控管之正確性。3人見提領上開款項得手並明知庚○○持有前揭變造之國民身分證，即承前犯意，於同日11時20
    分許，由乙○○在外等候，推由丁○○攜帶上開己○○之郵
    局帳戶存摺、提款單，庚○○則攜帶變造「張瓊伎」之國民
    身分證進入上開郵局，由丁○○持其填寫、偽造表示己○○
    本人提領100萬元意思之提款單，連同用以查驗身分之變造
    「張瓊伎」身分證，向該郵局經辦人員行使，用以提領款項
    與確認身分，足以生損害於己○○、丙○○及郵局對於存款
    戶存提款業務控管之正確性，嗣因經辦人員察覺「張瓊伎」
    之身分證有異而報警到場，經警方當場逮捕庚○○、丁○○
    ，扣得上開己○○與劉銘山郵局存簿各1本、換貼庚○○照
    片之「張瓊伎」國民身分證1張而詐欺取財未遂，並經丁○○、庚○○之供述循線查獲乙○○。
二、案經己○○訴由臺中市警察局第六分局報告臺灣臺中地方法
    院檢察署檢察官偵查起訴。
    理  由
一、證據能力部分：
  (一)按被告以外之人於審判外之言詞或書面陳述，除法律有規定
    者外，不得作為證據；被告以外之人於審判中有下列情形之
    一，其於檢察事務官、司法警察官或司法警察調查中所為之
    陳述，經證明具有可信之特別情況，且為證明犯罪事實之存
    否所必要者，得為證據：一、死亡者。二、身心障礙致記憶
    喪失或無法陳述者。三、滯留國外或所在不明而無法傳喚或
    傳喚不到者。四、到庭後無正當理由拒絕陳述者；該言詞或
    書面陳述，雖不符刑事訴訟法第159條之1至第159條之4之規
    定，而經當事人於審判程序同意作為證據，法院審酌該言詞
    陳述或書面陳述作成時之情況，認為適當者，亦得為證據；
    當事人、代理人或辯護人於法院調查證據時，知有第159條
    第1項不得為證據之情形，而未於言詞辯論終結前聲明異議
    者，視為有前項之同意，刑事訴訟法第159條第1項、第159
    條之3、第159條之5分別定有明文。核其立法理由在於傳聞
    證據未經當事人之反對詰問予以核實，乃排斥其證據能力。
    惟當事人如放棄對原供述人之反對詰問權，於審判程序表示
    同意該等傳聞證據可作為證據，此時，法院除認該傳聞證據
    欠缺適當性外，自可承認其證據能力。又當事人、代理人或
    辯護人於調查證據時，知有刑事訴訟法第159條第1項不得為
    證據之情形，卻表示「對於證據調查無異議」、「沒有意見
    」等意思，而未於言詞辯論終結前聲明異議者，應視為已有
    將該等傳聞證據採為證據之同意（參見最高法院94年度臺上
    字第2976號判決意旨）。
  (二)本件檢察官、被告及辯護人於審判期日，對本案之全部證據
    之證據能力均不爭執，復於審判期日就本院提示之證據於言
    詞辯論終結前，均未就所調查之證據主張有刑事訴訟法第15
    9條不得為證據之情形，且均表示無意見，本院審酌該等證
    據作成時，亦無不適當之處，是參考上開最高法院判決要旨
    ，應視為已有將該等傳聞之證據採為證據之同意，本案經調
    查之證據均有證據能力。
二、認定犯罪事實所根據的證據及理由：
  (一)被告乙○○、丁○○、庚○○對於上開時、地詐騙被害人己○○存摺、盜蓋被害人己○○印章，並前後2次進入上開郵
    局偽造提款單提領款項之事實及被告庚○○對於行使變造身
    分證之事實均坦承不諱，核與被害人己○○指訴、證人即工
    業區郵局櫃檯職員甲○證述情節相符，復有變造「張瓊伎」國
    民身分證1張、劉銘山之郵政存簿、己○○上開郵政存簿內
    交易明細影本、現場測繪圖、贓物認領保管單、臺中市警察
    局第六分局搜索、扣押筆錄各1份、郵政存簿儲金提款單2份
    、現場照片2幀附卷可稽。
  (二)證人庚○○於偵查中具結證稱：變造「張瓊伎」國民身分證
    是伊看報紙找人做的，被告乙○○說只要伊有假的國民身分
    證，就會帶伊去賺錢；假的身分證是於97年10月做的，伊是
    看中國時報賣電話卡的廣告，伊以6,000元買的，想說與被
    告乙○○出去時，有身分證就可領騙來的錢，伊進入前就知
    道要詐騙，但在車上未與乙○○、丁○○討論等語（見97年
    度偵字第26870號卷第10、45頁）；於本院審理中供稱：伊
    在騙得被害人己○○之存摺、印章之後，要去郵局的路上，
    在車上伊有告訴被告乙○○、丁○○伊有變造的身分證，被
    告乙○○第1次說要帶伊去賺錢是在伊做假的身分證之前，
    那天渠等領了98萬元之後，伊在車上告訴被告乙○○說伊有
    變造的身分證，當時伊3人都在車上，被告乙○○就叫伊再
    與被告丁○○去領100萬元，會拿變造的身分證，是因為渠
    領的是別人的錢，不想讓自己的身分曝光等語明確，顯見被
    告乙○○、丁○○均明知領取百萬元以上之款項需出示身分
    證件以供登記，且被告庚○○持有變造之國民身分證無訛。
  (三)扣案之「張瓊伎」國民身分證1張，經送法務部調查局鑑定
    結果認：「張瓊伎」名義身分證之紙張、油墨、印刷版式及
    安全防偽措施均與本局檔存之國民身分證樣本相符；惟經紫
    外光檢視，其人像照片左側之隱形內政部部徽防變造騎縫圖
    案不完整，另以側光檢視，發現其上「姓名」、「出生年月
    日」、「發證日期」、「統一編號」、「父」、「母」、「
    配偶」、「出生地」及「住址」等欄位內資料均有修改後再
    重新列印或裁貼痕跡，且整張膠膜內多有異常之氣泡現象，
    綜上研判待鑑身分證應係將身分證真品掀起膠膜後，除去原
    有基本資料欄內文字，再重新製作新的內容，並更換人像照
    片之變造品，此有該局98年7月7日調科貳字第09800369200
    號鑑定書1份附卷（附於本院審理卷第48至54頁）可稽，足
    認該國民身分證係經過變造而非偽造無訛。
  (四)本案事證明確，被告3人犯行堪予認定。
三、對被告辯解不採的理由：
    被告乙○○、丁○○雖均辯以渠等不知被告庚○○所提出供
    領取登記使用者係經變造之國民身分證云云，惟查：
  (一)被告乙○○於為本案詐騙被害人存摺前，即已先向被告庚○○講稱有假的國民身分證就帶被告庚○○去賺錢等語，被告
    庚○○亦因此而購買上開變造國民身分證等情，業據被告庚○○供述明確，已如前述，是被告乙○○豈有不知被告庚○○所持用之國民身分證係經過變造之理。
  (二)被告3人既係詐騙被害人己○○之郵局存摺、盜蓋印文，進
    而詐領款項，是渠等所領取者既為詐騙取得之帳戶，如以真
    實姓名領取，豈不自曝犯行，是自無以渠等自己之證件作為
    領取時供登記使用之理，則當被告庚○○向被告乙○○、丁○○說其有國民身分證時，被告乙○○、丁○○自應知悉被
    告庚○○所持有之國民身分證係屬變造，始符常理。
  (三)被告3人所騙取被害人己○○前揭帳戶存摺時，該帳戶內尚
    有餘額4,111,014元，此自被害人己○○上開存摺內交易明
    細可知，如被告3人不知領取百萬元以上者需提供證件以供
    登記之規定，則何不1次將被害人存簿內款項全部領取，而
    於第1次領取98萬元，於第2次領取前知悉被告庚○○持有變
    造之國民身分證後則改領取100萬元，顯見渠等第2次之提領
    係有意試探上開變造國民身分證是否可行。再佐以被告乙○○、丁○○前於95年間亦因使用類似手法詐取老人之存摺、
    印章，再據以提領被害人帳戶內款項之常業詐欺案件，經臺
    灣板橋地方法院於95年5月5日以95年度訴字第164號判決分
    別判處有期徒刑2年，緩刑5年確定，此有上開判決書1份存
    卷（附於97年度偵字第26870號卷第88至92頁）可參，被告
    乙○○、丁○○前揭所辯，不足採信。
四、論罪科刑之理由：
  (一)核被告乙○○、丁○○、庚○○如事實欄一(一)所為，係犯刑
    法第339條第1項之詐欺取財罪；如事實欄一(二)所為，係犯刑
    法第216條、第210條之行使偽造私文書、同法第339條第1項
    之詐欺取財罪、戶籍法第75條第2項之行使變造國民身分證
    罪，檢察官認被告3人涉犯戶籍法第75條第2項係犯行使偽造
    國民身分證罪，容有誤認，惟起訴法條毋庸變更。
  (二)被告3人盜蓋被害人己○○前揭郵局帳戶之印文為偽造提款
    單私文書之階段行為，不另論罪；被告庚○○變造國民身分
    證之低度行為，為行使之高度行為所吸收；被告3人偽造提
    款單私文書之低度行為，為行使之高度行為所吸收，亦不另
    論罪。
  (三)按共同實施犯罪行為之人，在合同意思範圍以內，各自分擔
    犯罪行為之一部，相互利用他人之行為，以達其犯罪之目的
    者，即應對於全部所發生之結果，共同負責，最高法院著有
    28年上字第3110號判例可資參照。本件被告3人就上開犯行
    具有犯意聯絡及行為分擔，均為共同正犯。
  (四)又按如數行為於同時同地或密切接近之時地實施，侵害同一
    之法益，各行為之獨立性極為薄弱，依一般社會健全觀念，
    在時間差距上，難以強行分開，在刑法評價上，以視為數個
    舉動之接續施行，合為包括之一行為予以評價，較為合理，
    則屬接續犯，而為包括之一罪（最高法院86年臺上字第3295
    號判例參照）。被告3人如事實欄一(二)所為，其先後2次行使
    偽造私文書、詐欺取財犯行，時間緊接，犯罪地點及手法均
    相同，應為接續犯均僅論以一罪；又侵害財產法益之既遂與
    否，以已未得財產為標準；刑法上之接續犯，就各個單獨之
    犯罪行為分別以觀，雖似各自獨立之行為，惟因其係出於單
    一之犯意，故法律上仍就全部之犯罪行為給予一次之評價，
    而屬單純一罪，其部分行為如已既遂，縱後續行為止於未遂
    或尚未著手，自應論以既遂罪（最高法院80年度臺上字第27
    41號、85年度臺上字第2242號判決意旨參照），是被告3人
    領取100萬元款項雖未完成，然渠等領取98萬元部分既已既
    遂，是渠等此部分所犯詐欺取財罪，自應論以既遂罪，檢察
    官認被告3人此部分另涉犯刑法第339條第1項、第3項之詐欺
    取財未遂罪嫌，尚有誤會。被告3人如事實欄一(二)所犯刑法
    第216條、第210條之行使偽造私文書、同法第339條第1項之
    詐欺取財罪、戶籍法第75條第2項之行使變造國民身分證罪
    ，法律上應評價為一行為觸犯數罪名，為想像競合犯，應從
    一重論以行使偽造私文書罪處斷。
  (五)被告3人如事實一(一)所犯之詐欺取財罪與事實一(二)所犯之應
    論以行使偽造私文書罪，犯意各別，行為互殊，應分論併罰
    之。
  (六)爰審酌被告3人之犯罪動機、目的、手段，被告乙○○、丁○○前因詐欺案件，經法院判刑並給予緩刑機會，仍不知警
    惕，惡性非輕，被告乙○○就犯罪係處於主導地位，被害人
    所受損害程度，被告乙○○、丁○○就所犯戶籍法部分仍飾
    詞圖卸，被告庚○○就全部犯行均坦承不諱，素行尚佳，並
    無前科，被告庚○○、丁○○犯罪後並無所得，被告3人已
    與被害人己○○達成和解，並已返還所詐領之款項，此有和
    解書與本院公務電話紀錄1份附卷可憑，犯後態度尚佳等一
    切情狀，分別量處如主文所示之刑，並定被告3人應執行之
    刑。
  (七)被告庚○○前於81年間曾因賭博案件，經法院判處有期徒刑
    4月確定，然執行完畢後，5年以內未曾受有期徒刑以上刑之
    宣告，此有臺灣高等法院被告前案紀錄表及臺灣臺中地方法
    院檢察署刑案資料查註紀錄表在卷足憑，經此起訴審判後，
    當能知所警惕，信無再犯之虞，本院認前開對其宣告之刑，
    以暫不執行為適當，爰宣告緩刑5年，以啟自新。
  (八)扣案變造「張瓊伎」國民身分證上被告庚○○照片1幀，係
    供犯罪所用之物，且為被告庚○○所有，業經被告庚○○供
    明在卷可按，爰依刑法第38條第1項第2款併予宣告沒收。至
    上開國民身分證本身（除被告庚○○照片外），尚難認係被
    告3人所有之物，爰不為沒收之諭知。
五、不另為無罪諭知部分：
  (一)公訴意旨略以：被告3人偽造「張瓊伎」國民身分證上「內
    政部印」之公印文，涉犯刑法第218條第1項之偽造公印文罪
    嫌。
  (二)按犯罪事實應依證據認定之，無證據不得認定犯罪事實；不
    能證明被告犯罪者，應諭知無罪之判決，刑事訴訟法第154
    條第2項、第301條第1項分別定有明文。而所謂認定犯罪事
    實之證據，係指足以認定被告確有犯罪行為之積極證據而言
    ，該項證據自須適合於被告犯罪事實認定，始得採為斷罪資
    料；又苟未能發現相當證據，或證據不足以證明，自不能以
    推測或擬制之方法，以為裁判基礎；且在訴訟上用以證明事
    實之證據，須於通常一般之人均不致於有所懷疑，而得確信
    其為真實之程度者，始得據以為有罪之認定，倘其證明尚未
    達到此一程度，而有合理之懷疑性存在，致使無從為有罪之
    確信時，即應為無罪之判決（最高法院29年上字第3105號、
    40年台上字第86號、76年台上字第4986號判例意旨參照）。
    次按檢察官就被告犯罪事實，應負舉證責任，並指出證明之
    方法，刑事訴訟法第161條第1項定有明文，亦即檢察官就被
    告之犯罪事實應負實質之舉證責任，以貫徹無罪推定原則。
  (三)本件檢察官認被告3人涉嫌偽造「張瓊伎」國民身分證上「
    內政部印」之公印文，無非係以上開國民身分證係經偽造為
    其論據。經查：上開國民身分證應係將身分證真品掀起膠膜
    後，除去原有基本資料欄內文字，再重新製作新的內容，並
    更換人像照片之變造品，已如前述，是就該國民身分證上之
    「內政部印」部分並無證據足認有經偽造或變造，檢察官認
    該「內政部印」之公印文係經偽造云云，尚屬無據，然檢察
    官既認此部分為偽造國民身分證之部分行為，爰不另為無罪
    之諭知。
六、適用法律依據：
  (一)刑事訴訟法第299條第1項前段。
  (二)戶籍法第75條第2項。
  (三)刑法第28條、第216條、第210條、第339條第1項、第55條、
    第51條第5款、第74條第1項第2款、第38條第1項第2款。
  (四)刑法施行法第1條之1。
本案經檢察官戊○○到庭執行職務。
中    華    民    國    98    年    9     月    16    日
              刑事第十六庭  審判長法  官  陳玉聰
                                  法  官  簡芳潔
                                  法  官  洪挺梧
上正本證明與原本無異。
如不服本判決，應於收受送達後10日內向本院提出上訴書狀（應
敘述具體理由並附繕本）。
上訴書狀如未敘述理由，應於上訴期間屆滿後20日內補提理由書
於本院。
                                  書記官  劉雅玲
中    華    民    國    98    年    9     月    16    日
附錄判決法條：
中華民國刑法第210條
（偽造變造私文書罪）
偽造、變造私文書，足以生損害於公眾或他人者，處5年以下有
期徒刑。
中華民國刑法第216條
（行使偽造變造或登載不實之文書罪）
行使第210條至第215條之文書者，依偽造、變造文書或登載不實
事項或使登載不實事項之規定處斷。
中華民國刑法第339條
（普通詐欺罪）
意圖為自己或第三人不法之所有，以詐術使人將本人或第三人之
物交付者，處5年以下有期徒刑、拘役或科或併科1千元以下罰金
。
以前項方法得財產上不法之利益或使第三人得之者，亦同。
前二項之未遂犯罰之。
戶籍法第75條
意圖供冒用身分使用，而偽造、變造國民身分證，足以生損害於
公眾或他人者，處5年以下有期徒刑、拘役或科或併科新臺幣50
萬元以下罰金。
行使前項偽造、變造之國民身分證者，亦同。
將國民身分證交付他人，以供冒名使用，或冒用身分而使用他人
交付或遺失之國民身分證，足以生損害於公眾或他人者，處3年
以下有期徒刑、拘役或科或併科新臺幣30萬元以下罰金。


司法院資訊處製作；財團法人民間司法改革基金會備份。
